【裁判字號】    97,重訴,508
【裁判日期】    980819
【裁判案由】    給付貨款等
【裁判全文】
臺灣板橋地方法院民事判決             97年度重訴字第508號
原      告  珍順實業股份有限公司
法定代理人  甲○○○
訴訟代理人  郭睦萱律師
複代 理 人  歐翔宇律師
被      告  乙○○
訴訟代理人  賴玉梅律師
            王嘉斌律師
            周福珊律師
上列當事人間請求給付貨款等事件，經本院於民國98年7 月29日
言詞辯論終結，判決如下：
    主  文
被告應給付原告新臺幣捌佰伍拾貳萬貳仟伍佰肆拾陸元，及自民
國九十七年十一月十四日起至清償日止，按年息百分之五計算之
利息。
訴訟費用由被告負擔。
本判決於原告以新臺幣貳佰捌拾肆萬壹仟元為被告供擔保後，得
假執行；但被告如以新臺幣捌佰伍拾貳萬貳仟伍佰肆拾陸元為原
告預供擔保，或將請求標的物提存，得免為假執行。
    事實及理由
一、原告起訴主張：
  (一)緣原告主要係經營各種胚布製造及加工買賣，而被告亦是經
    營胚布生意之買賣商，於民國90年間因友人之介紹，曾向原
    告進貨。嗣後因被告經營之東洋公司倒閉，渠想從事胚布之
    進出口買賣，渠遂以個人名義向原告陸續購買胚布，並約定
    出貨方式係以原告之名義出口予被告所指定之國外客戶。又
    兩造開始前揭胚布買賣關係後，原告自即陸續依與被告之約
    定內容出口胚布至菲律賓，有關國外客戶詳細資料主要係由
    被告與報關行聯繫，而被告支付部分貨款予原告後，其餘所
    應給付之貨款共計新臺幣6,778,182 元（第1 貨櫃至第14貨
    櫃）則由原告分別開立面額為美金81,000元之信用狀及交付
    7 張面額共計新臺幣4,145,682 元之支票（以國外客戶大新
    公司之代表人彭金定為發票人，由被告背書）予原告。嗣後
    原告仍陸續依約與被告之約定出貨至菲律賓，期間被告自第
    15貨櫃至第18貨櫃之所應給付貨款之餘額共計新臺幣2,518,
    159 元，係由被告交付同面額由其背書之支票乙紙以為清償
    。而渠之前所開立之美金81,000元信用狀，因自始有瑕疵，
    被告在無法瞞騙之情形下，才向原告表明因信用狀條文不明
    ，無法押匯領款，並由被告以原告之名義自擬函文，向臺灣
    中小企業銀行申請退回該信用狀。由於被告當時只要求原告
    退回該信用狀，並無具體承諾，原告遂向被告尋求解決之方
    案，有關美金81,000元信用狀貨款部分，以開狀當時匯率32
    .5 元 折算共計為新臺幣2,632,500 元，由被告另交付面額
    為新臺幣2,632,500 元、由其背書之支票乙紙以為支付。且
    因有被告交付前開2 紙支票，原告始同意配合退回該信用狀
    ，嗣臺灣中小企業銀行乃於95年10月19日將國外銀行就美金
    81,000元信用狀有瑕疵、開狀人拒絕接受文件之瑕疵，將此
    信用狀結案。被告前所交付之信用狀及數紙支票，或因信用
    狀自始有瑕疵、或因發票人退票均無法兌領，致被告迄今仍
    尚積欠原告高達新臺幣8,522,546 元之貨款未清償。原告除
    屢次向被告催討外，亦曾以湖口郵局第140 號存證信函向被
    告催討，惟仍未獲置理。
  (二)被告雖否認為系爭買賣之買受人，辯稱僅係仲介角色云云，
    然系爭買賣確實係存在於原告與被告之間，理由如下：
  (1)被告已於答辯狀中自認：「初由國外之客戶即菲律賓商彭金
    定向被告訂購布匹，再由被告向國內廠商珍順公司、暢源紡
    織股份有限公司及盛鈞實業股份有限公司訂購布匹…。」，
    足見相關交易所涉及之買賣契約共有2 個，且係分別成立於
    「菲律賓商彭金定與被告間」及「被告與原告間」，而本件
    系爭買賣契約即係「被告與原告間之布匹買賣契約」。
  (2)再由被告所辯貨款交付方式觀之，係由買主匯入被告之戶頭
    ，再由被告轉匯予原告，後因菲律賓商彭定金在國內銀行開
    戶，貨款即由菲律賓商彭金定開立票據，再由被告交付票據
    予原告。然則，被告前揭所述顯不合常理，蓋果若如被告所
    言，交易是存在於原告與菲律賓商彭金定之間，則菲律賓商
    彭金定為何不直接匯款予原告？而係先匯款給被告後，被告
    （或透過其親友）再轉匯給原告？另開立之支票亦得由菲律
    賓商彭金定直接交付原告即可，何須再透過被告，甚至由被
    告背書擔保付款後再交付原告收執，此顯與一般交易習慣不
    符；且嗣菲律賓商彭金定既果如被告所稱已於國內銀行開立
    帳戶，則不論係開立票據或匯款更可直接由其本身與原告間
    進行即可，何需再透過被告？更遑論，一般「仲介」或「居
    間」之交易習慣，買賣價金均係由買、賣雙方直接給付，再
    給付仲介人或居間人報酬，並無透過仲介人或居間人給付買
    賣價金之習慣，益見被告辯稱渠非為買受人云云，並不實在
    。
  (3)況且，被告既稱其係賺取2 ％之佣金，但依卷證資料所示，
    不論係透過匯款或者給付支票，均不見被告有扣除此2 ％佣
    金之情事，渠亦無提出任何原告有給付其2 ％佣金之證據，
    益證本件被告並非仲介者之角色，而屬系爭契約之買方，至
    為灼然。另臺灣板橋地方法院檢察署97年度偵續字第103 號
    不起訴處分書亦認胚布買賣交易係存在於兩造之間、並非如
    被告所狡稱其僅係仲介角色云云。至關於原證4 、原證5 之
    支票確係由被告交付予原告，並由被告在其後背書，而被告
    亦未否認係由其所交付，但卻否認有於其後背書，惟原告既
    與發票人彭金定素不相識，亦無生意上之往來，自無信心收
    受以彭金定為發票人之客票，故請被告於支票背面背書亦屬
    常情，此並有證人余秀銀於本件相關刑事案件中之證詞及原
    告出貨時經被告簽收之出貨單可資為證，足見系爭支票之背
    書均為被告親自所為，不容被告臨訟狡賴。
  (4)被告既辯稱兩造間有約定仲介費用以「一碼布0.2 元」計算
    云云，自應提出符合原告起訴狀附件1 交易情形之仲介費用
    收取明細暨憑證，然被告卻一方面狡稱兩造間有仲介費用相
    關約定，另一方面竟又提不出具體實證，僅提出所謂現金存
    入其弟帳戶內之紀錄，惟被告所謂現金存入之時間點（92年
    至94年中旬）又與本件起訴狀附件1 交易情形（94年8 月以
    後）完全無法吻合，被告之說法顯非事實。況且，被告辯稱
    兩造未依約定清楚計算，亦顯不合一般商業交易之習慣及社
    會常理。另被告曾因經商需要款項周轉，而向原告負責人之
    夫林玉章借款新臺幣100,000 元，故94年7 月11日林玉章始
    因此匯款新臺幣100,000 元至被告胞弟之帳戶內，前揭匯款
    原因並非被告所辯稱係支付仲介費用云云，被告故意張冠李
    戴，其心可議。
  (三)為此，爰依兩造間所為買賣契約之法律關係（見本院卷第87
    頁），提起本件訴訟，請求被告給付貨款，並聲明求為判決
    ：(1)被告應給付原告新臺幣8,522,546 元，及自起訴狀繕本
    送達翌日起至清償日止，按年息5 ％計算之利息。(2)願供擔
    保請准宣告假執行。
二、被告雖對於原告提出之附件一所示交易情形、出貨過程及其
    金額不爭執（見本院卷第87頁反面），惟仍以下列情詞資為
    抗辯，並聲明求為判決：原告之訴及假執行之聲請均駁回，
    如受不利判決，願供擔保請准宣告免為假執行。
  (一)原告主張兩造間有賣賣契約存在，並請求支付貨款。然兩造
    間並無任何之賣賣契約存在，被告僅為仲介原告與訴外人菲
    律賓商彭金定往來胚布生意，並從中賺取佣金，並非被告向
    原告訂購貨品。被告於91年間成立全成欣實業有限公司（下
    稱全成欣公司），從事布匹貿易業務。嗣因被他人倒債，致
    被告不得不將全成欣公司結束營業，而由被告以個人名義從
    事布匹進出口仲介。初由國外客戶即菲律賓商彭金定向被告
    訂購布匹，再由被告向國內廠商即原告、訴外人暢鴻紡織股
    份有限公司及盛鈞實業股份有限公司訂購布匹，並由前揭廠
    商直接將布匹出口交付予菲律賓商彭金定，而被告藉此賺取
    中間之仲介費用。於93年4 月間，原告提議與被告合作，希
    被告將訂單全部交由原告，而由被告賺取佣金，雙方即展開
    此模式經營。故93年4 月後被告之訂單即全由原告生產，而
    貨款部分則由買受人匯入被告之戶頭，再由被告轉匯予原告
    。故菲律賓商彭金定之貨款即交由被告，再經由被告匯予原
    告。然因被告時常不在國內，從而有時即透過地下匯兌方式
    直接將貨款匯予原告。後因菲律賓商彭金定在國內銀行開戶
    ，貨款即由菲律賓商彭金定直接開立票據再由被告交付予原
    告，或由菲律賓商彭金定以開立信用狀之方式由被告代原告
    領取，而報關出口之事務即由原告自行處理並自付報關費。
    故此布匹之買賣雙方為原告與訴外人菲律賓商彭金定，並非
    如原告所述，係被告向其採購。
  (二)另依原告所提出之原證2 提單，其上之收貨人並非被告，發
    票亦係由原告開立予他人，則買方顯非被告。另原告所提出
    之原證4 支票發票人均為彭金定，亦非被告，且原告並自承
    此支票均係由國外客戶彭金定為發票人，更顯見系爭買賣之
    買主並非被告。雖支票背面有被告之背書，然被告否認該背
    書之真正，該背書均係偽造者。故被告僅係仲介者之角色，
    替菲律賓商彭金定交付支票予原告，原告與其所發生之貨款
    糾紛，不應責由被告負擔。
  (三)更何況，原告尚開立發票日為97年4 月28日，支票號碼AS00
    00000 ，面額新臺幣200,000 元之臺灣中小企業銀行湖口分
    行支票予被告，該支票之發票日係在原告主張被告積欠原告
    高達新臺幣800 餘萬元後，若被告尚積欠原告如此高之金額
    ，原告斷不可能還會開立新臺幣（下同）200,000 元之支票
    予被告，顯見原告主張被告積欠貨款為不實。
  (四)關於兩造間就仲介之報酬雖有約定1 碼布0.2 元，由原告支
    付。惟雙方間之仲介報酬並未依此清楚計算，大部分都是以
    整數金額支付，給現金，只有1 筆匯款，現金是於被告至原
    告處時，由原告之負責人或其丈夫交付予被告，再由被告將
    之存入聯邦銀行被告胞弟詹燿丞之帳戶內。至於本件系爭買
    賣原告所應支付之仲介報酬，因有糾紛故迄今尚未給付。但
    之前經由被告仲介之交易，原告應支付之仲介報酬，則均有
    支付。
三、原告上揭主張之事實，被告除抗辯並非系爭買賣契約之買受
    人，無庸負給付貨款責任外，其餘均不爭執，並有原告提出
    之報關資料、押匯資料、支票暨退票理由單等在卷為證（見
    本院卷第7 頁至第35頁），自堪信為真實。是以本件兩造之
    唯一爭點乃為被告究否為系爭買賣契約之買受人？乙節（見
    本院卷第87頁反面），茲審究如下：
  (一)被告雖否認為系爭買賣契約之買受人，辯稱：僅為仲介身分
    云云。惟查：就系爭買賣契約而言，於兩造合作期間，被告
    均係以其本身或訴外人詹燿丞或其他第三人之帳戶匯款予原
    告，或以交付發票人為訴外人彭金定之支票等方式給付前揭
    貨款等情，為原告及被告所是認，並有原告臺灣中小企業銀
    行湖口分行帳號第00000000000 號存摺影本、匯款申請書及
    支票影本等在卷可資佐證（見臺灣板橋地方法院檢察署97年
    度偵續字第103 號卷第10頁至第22頁、本院卷第64頁至第73
    頁）。而復觀諸卷附該些用以支付貨款之支票影本（見臺灣
    板橋地方法院檢察署96年度他字第5423號卷第51頁至第59頁
    、本院卷第15頁至第22頁)， 均可發現其背面上皆有被告印
    文之背書，顯然被告客觀上確有擔當付款人之行為。至被告
    雖到庭一再否認前開支票上背書之真正，然關於被告於每次
    出貨前，均會前往原告處核對出貨之數量、品項，並於核對
    無誤之後，在出貨明細表上用印等情，亦據證人林士揚於另
    案偵查中到庭證述明確（見臺灣板橋地方法院檢察署97年度
    偵續字第103 號卷第113 頁、第114 頁），並有出貨明細表
    在卷可佐（見臺灣板橋地方法院檢察署97年度偵續字第103
    號卷第62頁至第70頁），而該等出貨明細表上之印文及上開
    支票背書之印文，經本院以肉眼比對互核後，復堪認係屬相
    符，且並為兩造所不爭執（見本院卷第110 頁反面），足徵
    被告辯稱該印文非屬真正云云，應非事實。更何況，再參以
    證人余秀銀、林士揚於另案偵查中到庭均為證稱：曾當場目
    睹被告在上開支票背面背書等語（見臺灣板橋地方法院檢察
    署97年度偵續字第103 號卷第32頁、第36頁、第114 頁），
    自堪認被告辯稱未曾於上揭支票背面用印背書云云，當非可
    採，應認被告確實有在上開支付貨款之支票背面背書之行為
    無訛。基此，益見原告主張系爭買賣契約係存在於兩造之間
    應非子虛，蓋倘系爭買賣契約確如被告所言，係存在於原告
    與訴外人菲律賓商彭金定之間，被告僅係擔任仲介角色，則
    被告理應僅需負責撮合原告與訴外人菲律賓商彭金定間之交
    易及收取約定之佣金即可，又何需如此介入原告與訴外人菲
    律賓商彭金定間之貨款支付流程，甚且還於該些支票背面上
    背書負責？此顯然與一般社會上僅擔任仲介角色之交易情形
    有悖，已難認被告所辯係居於仲介地位云云為可採。
  (二)遑論，被告就與原告間有約定每碼布賺取0.2 元佣金乙節，
    亦未提出任何原告已支付佣金之證據以實其說。至於被告所
    提出之被證4 存摺明細資料，充其量僅足證明有該些款項之
    存入，尚無法據以認定即為原告所支付之佣金，且被告所辯
    雙方間雖有每碼布仲介費用多少之約定，但並未依此清楚計
    算兩造間之仲介費用云云，亦與常情不符，蓋如被告所言屬
    實，其所賺取者當即為該每碼布0.2 元之佣金，則渠又焉有
    不與原告清楚計算之理？甚且就佣金之支付方式，被告本係
    於另案偵查中先為供稱：「因為一開始雙方並不認識，況且
    我有利潤，因此我就跟菲律賓的客戶談好，先匯到我的帳戶
    ，我再扣掉我的利潤後再匯給原告。」等情（見臺灣板橋地
    方法院檢察署96年度他字第5423號卷第47頁），嗣後於同案
    經發回偵查中則卻又改稱：有關佣金之支付均係由原告公司
    的林玉章支付，且大部分係以現金支付乙情（見同署97年度
    偵續字第103 號卷第35頁），前後所述矛盾不一，亦難認被
    告所辯有佣金支付乙節為可採，益徵被告所辯僅係居於仲介
    角色云云，當非屬實。
  (三)此外，再參以被告於另案偵查中已自承「不只是原告，跟渠
    合作之其他公司也是這樣」等語（見同署96年度他字第5423
    號卷第47頁），堪認被告與其他廠商之合作模式應係與原告
    相同，則依證人鐘裕昌即鉅昌紡織股份有限公司（下稱鉅昌
    公司）負責人於另案偵查中所為證述內容：渠曾與被告來往
    過1 次，被告向渠買貨，但是由鉅昌公司名義出口，出口之
    目的地由被告決定，出貨給誰渠不知，運到菲律賓港口後自
    然有人會去領取。貨款是由被告匯給渠，被告使用何帳戶渠
    不記得。渠賣貨給被告，因被告自己無公司，所以以渠鉅昌
    公司名義出口，被告出口之利潤渠不知，往來該次的貨款被
    告僅支付1 半，尚有70萬元未付。渠並沒有與被告約定每碼
    布被告要賺2 毛錢佣金等語（見同署97年度偵續字第103 號
    卷第114 頁），亦堪認被告乃係自居於買受人之地位而與原
    告及其他廠商接洽，原告及其他廠商僅係因被告自己無公司
    ，始同意以渠等各該公司名義出口而已。至出口之對象、地
    點等相關細節則均係由被告決定，依被告指示為之，絕非如
    被告所言渠僅係仲介身分而已。
  (四)綜上足徵，原告與被告間之合作模式，當係由被告向原告購
    貨後，再由被告以原告名義轉手賣與菲律賓客戶，並賺取每
    碼0.2 元價差無誤。易言之，堪認被告應為系爭買賣契約之
    買受人，被告辯稱僅為仲介角色云云，並不足取。
四、按買受人對於出賣人，有交付約定價金及受領標的物之義務
    ，民法第367 條定有明文。本件被告應為系爭買賣契約之買
    受人乙節，既業經認定如前，則揆諸前揭法條規定，原告主
    張基於兩造間之買賣契約，被告應給付尚餘貨款，自屬有據
    。從而，原告據以提起本訴，請求被告給付尚餘貨款8,522,
    546 元，及自起訴狀繕本送達翌日即97年11月14日（見本院
    卷第42頁）起至清償日止，按年息5 ％計算之利息，，即無
    不合，應予准許。
五、兩造均陳明願供擔保，聲請宣告假執行或免為假執行，經核
    於法尚無不合，爰分別酌定相當擔保金額准許之。
六、因本案事證已臻明確，兩造其餘主張、陳述及所提之證據暨
    攻擊防禦方法，經本院審酌後，認與本案判斷結果無影響，
    均毋庸再予一一審酌，附此敘明。
七、結論：本件原告之訴為有理由，依民事訴訟法第78條、第39
    0 條、第392 條，判決如主文。
中    華    民    國    98    年    8     月    19    日
                  民事第一庭    法  官  黃若美
以上正本係照原本作成
如對本判決上訴，須於判決送達後20日內向本院提出上訴狀
中    華    民    國    98    年    8     月    19    日
                                書記官  江怡萱


司法院資訊處製作；財團法人民間司法改革基金會備份。
